臺灣彰化地方法院刑事判決　　　　　　　96年度訴字第1602號
公　訴　人　臺灣彰化地方法院檢察署檢察官
被　　　告　甲○○
　　　　　　乙○○
前二人共同
選任辯護人　陳姿君律師
被　　　告　丙○○
選任辯護人　王一翰律師
上列被告因違反政府採購法，經檢察官提起公訴（96年度偵字第
6992號），本院判決如下：
    主  文
甲○○、乙○○、丙○○均無罪。
    理  由
一、公訴意旨略以：
  (一)甲○○係谷全營造有限公司（下稱谷全公司）及谷合營造有
    限公司（下稱谷合公司）之實際負責人，乙○○係中冠營造
    廠股份有限公司（下稱中冠公司）之負責人，丙○○則為建
    宇土木包工業（下稱建宇公司）之負責人。
  (二)緣彰化縣芬園鄉公所（下稱芬園鄉公所）於民國（下同）88
    、89年間，就如附表所示之18件工程進行發包作業，而其中
    編號1至8、12至18之工程均採限制性招標，且經指定由如附
    表所示之「谷全、谷合、中冠及建宇」公司參與投標，復通
    知上開公司於如附表所示開標時間，參與公開比價之招標程
    序。因甲○○有意承攬前開18件工程，為取得承攬工程之最
    大利益，即與乙○○、丙○○共同基於意圖影響決標價格及
    使公務員登載不實之概括犯意聯絡，由甲○○先後於如附表
    所示開標日期前之某時，分別與乙○○及丙○○達成協議，
    附表編號1、2、3、5之工程由建宇公司陪標，另附表編號1
    至2、6至18之工程則由中冠公司陪標，至附表編號3、4之工
    程，雖由中冠公司得標，然實際將由甲○○負責工程施作，
    再私下支付工程價金之百分之5即發票金額予乙○○。從而
    乙○○、丙○○乃將中冠公司、建宇公司之公司執照、會員
    證、工業登記證、納稅證明、公司之大小章等投標所需文件
    交予甲○○，甲○○隨交代不知情之公司員工陳淑惠、曾淑
    琴及不詳之人，按其個人之意，所決定高、低不同而如附表
    所示之投標價格及相關資料填寫於各公司之標單上，再由前
    述公司員工以分散投遞之方式，將標單郵寄至芬園鄉公所參
    與投標，而與乙○○、丙○○共同以此合意方式，使中冠公
    司、建宇公司不為價格之競爭，且以其等公司之名義，參與
    投標前揭工程，從而以此虛應比價之方式，意圖標取各項工
    程。
  (三)待芬園鄉公所於如附表所示之開標日期，辦理如附表所示各
    工程之開標程序時，經比較上開各公司之投標價格，果均由
    如附表所示之得標廠商以最低價格標得各工程，芬園鄉公所
    之承辦人員亦因此將各該投標金額登載於開標紀錄上，而為
    不實之記載，致生損害於芬園鄉公所。嗣甲○○乃負責完成
    如附表所示各工程之施作，且陸續領得合計為新臺幣（下同
    ）2,383萬200元之工程款，因而獲得不法利益。
  (四)因認被告三人係觸犯：91年2月8日修正前政府採購法第87條
    4項（施行期間88年5月29日至91年2月7日有效）：「意圖影
    響決標價格或獲取不當利益，而以契約、協定或其他方式之
    合意，使廠商不為投標或不為價格之競爭者，處六月以上五
    年以下有期徒刑，得併科新台幣一百萬元以下罰金。」及刑
    法第214條之使公務員登載不實罪之共同正犯。
二、檢察官係以下列為證據：
  (一)被告3人於偵查中之自白。
  (二)證人（谷合營造名義負責人，甲○○之妻）黃阿碧、證人（
    谷合營造會計）陳淑惠之證述。
  (三)開標紀錄、公司及分公司基本資料查詢、公司基本資料查詢
    、（擔任）董監事查詢結果、聯信商業銀行客戶開戶明細查
    詢、法務部調查局鑑定通知書、芬園鄉公所工程標單。
三、違反政府採購法部分：
  (一)政府採購法第87條曾經修正，本件起訴事實是88年9月23日
    至89年6月23日之犯行，而當時之（施行期間88年5月29日至
    91年2月7日）之政府採購法第87條並無「借牌刑事處罰」之
    規定，是91年2月8日施行之政府採購法第87條第5項才有：
    「意圖影響採購結果或獲取不當利益，而借用他人名義或證
    件投標者，處三年以下有期徒刑，得併科新臺幣一百萬元以
    下罰金。容許他人借用本人名義或證件參加投標者，亦同。
    」之借牌投標刑罰規定。然按行為之處罰，以行為時之法律
    有明文規定者為限，刑法第2條定有明文。罪刑法定原則之
    規定，係為防止國家刑罰權之任意發動及擅斷，確保人民之
    基本人權，援引拉丁法諺「無法律，無犯罪」、「無法律，
    無刑罰」之精神而揭示，因此對於犯罪之成立要件及其法律
    效果，均須明確訂定於法律上，凡行為當時之法律無明文者
    ，任何行為均不構成犯罪，對該行為人不得科處刑罰，罪刑
    法定原則之主要內涵，即為刑法不溯既往之原則。因此新增
    之政府採購法第87條第5項規定，自不適用於本案。
  (二)檢察官指控被告之犯行仍屬於犯罪當時第87條第4項規定，
    惟87條第4項之「使廠商不為投標或不為價格之競爭者」應
    如何解釋？下列見解可資參照：
  1.最高法院92年度台上字第4044號判決：「政府採購法第87
    條第4項係規定：『意圖影響決標價格或獲取不當利益，而
    以契約、協定或其他方式之合意，使廠商不為投標或不為價
    格之競爭者，處六月以上五年以下有期徒刑，得併科新台幣
    一百萬元以下罰金。』，是該罪之犯罪構成要件，須行為人
    有以契約、協定或其他方式之合意，藉以達成促使廠商不為
    投標或不為價格之競爭之結果，始得成立。【若行為人僅係
    單純借用他人名義或證件參與投標之行為，則出借名義或證
    件之廠商，本身既無參與投標或競價之意思，行為人自無促
    使該廠商不為投標或不為價格競爭決意之可言】，則與政府
    採購法第87條第4項之犯罪構成要件不相符合。」
  2.最高法院94年度台上字第1000號判決：「政府採購法第87條
    第4項.. 其所謂『使廠商不為投標或不為價格之競爭』之『
    廠商』，係本罪行為之客體。如投標之廠商本無投標之意思
    ，僅為陪標而容許他人借用其人名義或證件參加投標者，因
    該廠商並非政府採購法第87條第4項規定之被害客體，自不
    能以該罪相繩。故在91年2月6日政府採購法第87條第5項修
    正公佈生效前，若行為人僅係單純借用他人名義或證件參與
    投標之行為，則出借名義或證件之「廠商」，本身既無參與
    投標或競價之意思，行為人自無使該「廠商」不為投標或不
    為價格競爭決意之可言，不得依修正前政府採購法第87條第
    4項規定處罰。至行為人是否該當於公平交易法所規範之聯
    合行為，係另一問題。【此觀政府採購法第101條第1款（91
    年2月6日修正前亦同）就機關辦理採購，發現廠商有容許他
    人『借用』本人名義或證件參加投標者，僅應將其事實及理
    由通知廠商，並附記如未提出異議者，將刊登政府採購公報
    而已，對該借用他人名義、證件投標及容許他人借用本人名
    義、證件參加投標者，並無科處刑罰之規定】，參以91年2
    月6日修正之政府採購法第87條第5項增訂：『意圖影響採購
    結果或獲取不當利益，而借用他人名義或證件投標者，處三
    年以下有期徒刑，得併科新台幣一百萬元以下罰金。容許他
    人借用本人名義或證件參加投標者，亦同。』之處罰，足徵
    修正前之政府採購法第87條第4項，並未涵蓋廠商借牌陪標
    之行為在內甚明。」
  (三)依起訴事實所載，本案被告甲○○既係向被告乙○○、丙○○借牌，被告乙○○、丙○○本無意投標，並無行為客體存
    在，所以被告甲○○並無「以契約、協議或其他方式，使廠
    商（乙○○、丙○○）不為投標或不為價格之競爭」行為，
    自不符合政府採購法第87條第4項之規定。此外查無其他事
    證足認被告甲○○觸犯該項法律，被告乙○○、丙○○更無
    犯意聯絡可言，自應為無罪之諭知。
四、使公務員登載不實部分：
  (一)最高法院73年台上字第1710號判例意旨：「刑法第214條所
    謂使公務員登載不實事項於公文書罪，須一經他人之聲明或
    申報，公務員即有登載之義務，並依其所為之聲明或申報予
    以登載，而屬不實之事項者，始足構成，【若其所為聲明或
    申報，公務員尚須為實質之審查，以判斷其真實與否，始得
    為一定之記載者，即非本罪所稱之使公務員登載不實。】」
    可資參照。
  (二)本件芬園鄉公所辦理招標，自應遵守政府採購法，而當時（
    91年2月6日修正前）之政府採購法第31條規定：「（第1項
    ）機關對於廠商所繳納之押標金，應於決標後無息發還未得
    標之廠商。廢標時，亦同。（第2項）機關得於招標文件中
    規定，廠商有下列情形之一者，其所繳納之押標金，不予發
    還，其已發還者，並予追繳︰... 二、投標廠商另行借用他
    人名義或證件投標。」亦即招標機關發現借牌投標時，得依
    先前預告之規定，當場沒收押標金。又同法第50條規定：「
    （第1項）投標廠商有下列情形之一，經機關於開標前發現
    者，其所投之標應不予開標；於開標後發現者，應不決標予
    該廠商。... 三、借用或冒用他人名義或證件，或以偽造、
    變造之文件投標。」明文規定公務員對於投標文件應明確查
    核是否借牌投標，若開標前發現時，應宣布該案取消開標；
    若開標時發現不同標單之筆跡相類似或其他借牌情形，應立
    即宣布該廠商投標無效，此為公務員對於借牌投標之明文審
    查義務。
  (三)芬園鄉公所主持開標之公務人員，既然依據法令有實質審查
    義務，則被告甲○○借牌投標，即使經公務員登載於開標紀
    錄等公文書上，亦不符合上述刑法214條之規定。
五、綜上所述，本件被告之行為，依當時之法律應屬不罰，故應
    為無罪諭知。
六、適用法條：刑事訴訟法第301條。
本案經檢察官張尹敏到庭執行職務。
中　　華　　民　　國　　96　　年　　11 　月　　14　　日
                  刑事第三庭    審判長法官  姚銘鴻
                                法      官  吳俊螢
                                法      官  葉明松
以上正本證明與原本無異。
如不服本判決，應於判決送達後10日內，向本院提出上訴書狀，
上訴書狀應「敘述具體上訴理由」，並按他造當事人之人數附繕
本。「切勿逕送上級法院」。
中　　華　　民　　國　　96　　年　　11 　月　　14　　日
                                書  記  官  魏嘉信
